臺灣高等法院刑事判決
110年度上訴字第700號
上  訴  人  臺灣桃園地方檢察署檢察官
被      告  李尚勳（原名李程鈜）





上列上訴人因被告違反毒品危害防制條例案件，不服臺灣桃園地
方法院109年度審訴字第1044號，中華民國109年12月28日第一審
判決（起訴案號：臺灣桃園地方檢察署109年度毒偵字第584號）
，提起上訴，本院判決如下：
    主  文
上訴駁回。
    理  由
一、公訴意旨略以：被告甲○○前因施用毒品案件，由臺灣新北地
    方檢察署檢察官以107年度毒偵字第722號為緩起訴處分，復
    因於緩起訴期間違反應遵守之事項，經臺灣新北地方檢察署
    檢察官以107年度撤緩字第821號撤銷緩起訴處分，並由臺灣
    新北地方檢察署檢察官以108年度撤緩毒偵字第157號提起公
    訴。詎仍不知戒絕毒癮，於上開緩起訴處分後5年內，復基
    於施用第一級、第二級毒品之犯意，於民國108年12月7日下
    午9時許，在桃園市○○區○○街00○0號4樓之居所，以將海洛因
    摻入香菸吸食方式，施用第一級毒品海洛因1次，又以燃燒玻
    璃球吸食所產生煙霧方式，施用第二級毒品甲基安非他命1
    次，嗣於108年12月8日下午3時20分許，為警在桃園市○○區○
    ○街00號前查悉上情。因認被告分別涉犯毒品危害防制條例
    第10條第1項之施用第一級毒品及同條第2項之施用第二級毒
    品罪嫌云云。
二、按刑事訴訟法第303條第1款規定，案件有起訴之程序違背規
    定之情形者，應諭知不受理之判決。此所稱之起訴之程序違
    背規定，係指檢察官提起公訴之訴訟行為於程序上有違法律
    之規定而言。而提起公訴之訴訟行為是否於程序上有違法律
    規定，原則上，固是以起訴時所存在之事項及法律規定為判
    斷，惟檢察官起訴後始發生之情事變更事由，致法院不能為
    實體審理及判決亦屬「起訴之程序違背規定」（最高法院10
    9年度台上字第3826號判決意旨參照）。
三、次按毒品危害防制條例於109年1月15日經修正公布第20條、
    第23條等條文，並增訂第35條之1，自同年7月15日施行生效
    。修正後毒品危害防制條例第20條第3項規定：「依前項規
    定為觀察、勒戒或強制戒治執行完畢釋放後，3年後再犯第1
    0條之罪者，適用前2項之規定」。同條例第23條第2項規定
    ：「觀察、勒戒或強制戒治執行完畢釋放後，3年內再犯第1
    0條之罪者，檢察官或少年法院（地方法院少年法庭）應依
    法追訴或裁定交付審理」。另同條例第35條之1第2款規定：
    「審判中之案件，由法院或少年法院（地方法院少年法庭）
    依修正後規定處理；依修正後規定應為不起訴處分或不付審
    理之裁定者，法院或少年法院（地方法院少年法庭）應為免
    刑之判決或不付審理之裁定」，亦即法院就審判中之施用毒
    品案件，應依上揭修正後規定處理。本次修正之毒品危害防
    制條例第20條第3項及第23條第2項規定，雖僅將原條文之再
    犯期間由「5年」改為「3年」，惟鑑於採取傳統刑事機構式
    處遇，將施用毒品者當作「犯人」處理，其施用人數及再犯
    率仍高，將施用毒品者監禁於監獄內，僅能短期間防止其接
    觸毒品，因慣用毒品產生之「心癮」根本無法根除，並慮及
    毒品危害防制條例施行多年累積之戒毒經驗及實效，暨逐步
    擴充之醫療、戒癮機構、專業人力、社區支援系統等資源，
    尤以本次毒品危害防制條例第24條修正，擴大檢察官對施用
    毒品者附條件緩起訴處分之範圍，使其能視個案具體情形給
    予適當多元社區處遇。準此，本次修正後對於施用毒品者之
    思維，自應與時俱進，擺脫以往側重於「犯人」身分之處罰
    ，著重其為「病患」之特質，並以「治療」疾病為出發點，
    重新評價前揭所謂「3年後再犯」之意義。而毒品戒除不易
    ，須經長期且持續之治療，為醫療及司法界之共識，施用毒
    品者既被視為「病患性犯人」，最佳處遇方式即為治療，期
    能逐漸減少毒品施用之頻率及數量，進而達到戒除毒癮的完
    全治癒目標。對於施用毒品者之治療方式，有機構外之處遇
    （如自行赴醫院戒癮、附命完成戒癮治療緩起訴處分等），
    或機構內之觀察、勒戒或強制戒治；至對施用毒品者科以刑
    罰，無非在運用刑罰之一般預防功能以嚇阻毒品之施用。基
    於憲法保障人民之生存權，及根據每個國民生存照顧需要提
    供基本給付之理念，為協助施用毒品者戒除毒癮復歸社會，
    對於經監獄監禁處遇後仍再犯之施用毒品者，更應恢復以機
    構內、外之治療協助其戒除毒癮。此即本次修正毒品危害防
    制條例第20條第3項關於施用毒品者所謂「3年後再犯」係何
    所指之立法真諦。換言之，除檢察官優先適用同條例第24條
    命附條件緩起訴處分處遇（不論幾犯，亦無年限）外，對於
    施用毒品初犯者，即應適用第20條第1項、第2項為機構內之
    觀察、勒戒或強制戒治；若於上開機構內處遇執行完畢釋放
    後，「3年內再犯」者，依第23條第2項規定，應依法追訴；
    倘於「3年後再犯」，自應再回歸到傳統醫療體系機構內重
    為觀察、勒戒或強制戒治之治療。是對於戒除毒癮不易者，
    唯有以機構內、外處遇及刑事制裁等方式交替運用，以期控
    制或改善其至完全戒除毒癮。是以，現行毒品危害防制條例
    既認施用毒品者具有「病患性犯人」特質，強調治療勝於處
    罰、醫療先於司法，對於第20條第3項及第23條第2項所謂「
    3年後（內）再犯」，自應以3年為期，建立定期治療之模式
    。準此，第20條第3項規定中所謂「3年後再犯」，只要本次
    再犯（不論修正施行前、後）距最近1次觀察、勒戒或強制
    戒治執行完畢釋放，已逾3年者，即該當之，不因其間有無
    犯第10條之罪經起訴、判刑或執行而受影響（最高法院109
    年度台上大字第3826號裁定意旨參照）。
四、經查：被告前因施用毒品案件，經臺灣臺北地方法院以94年
    度毒聲字第100號裁定送觀察、勒戒後，因認無繼續施用毒
    品傾向，於94年4月8日執行完畢釋放出所，並由臺灣臺北地
    方檢察署檢察官以94年度毒偵字第567號案件為不起訴處分
    確定，有本院被告前案紀錄表在卷可查（本院卷第21、32頁
    ）。茲被告於108年12月7日下午9時許，再犯本件施用第一
    級毒品海洛因、第二級毒品甲基安非他命之犯行，距被告最
    近一次觀察、勒戒或強制戒治執行完畢之日（即94年4月8日
    ），已逾3年，核屬毒品危害防制條例第20條第3項所規定之
    「3年後再犯」。揆諸前開說明，本件仍應依修正後之毒品
    危害防制條例第20條第3項、現行同條例第24條等規定，由
    檢察官基於一次性之整體規劃而重啟處遇程序，視被告個案
    情形，是否適合觀察、勒戒或強制戒治或給予附命完成戒癮
    治療緩起訴處分之機會。檢察官逕予提起公訴，法院無從替
    代檢察官為上開合義務性之裁量處遇，應認本件起訴程序違
    背規定，且無從補正。原審因而不經言詞辯論，逕為諭知不
    受理，並無違誤。
五、檢察官上訴意旨略以：被告前因施用第一級、第二級毒品犯
    行，經臺灣新北地方檢察署檢察官以107年度毒偵字第722號
    為附命完成戒癮治療之緩起訴處分，並於107年3月7日確定
    ，惟被告未完成戒癮治療，前開緩起訴處分因而經撤銷，是
    被告事實上已接受等同觀察、勒戒之處遇，與原判決所引最
    高法院109年度台非字第76號判決之個案事實，顯不相同，
    尚無從比附援引。參照最高法院104年度第2次刑事庭會議決
    議意旨，被告於前開緩起訴確定後3年內之108年12月7日下
    午9時許，分別犯本件施用第一級、第二級毒品犯行，自不
    能再改採觀察、勒戒或強制戒治方式，重啟處遇程序，應由
    檢察官逕行起訴，原審諭知不受理判決，認事用法尚嫌未洽
    云云。惟按現行毒品危害防制條例對於施用第一級或第二級
    毒品罪者，進入司法程序之戒癮治療方式，係採取「觀察、
    勒戒或強制戒治」與「附命完成戒癮治療之緩起訴處分」雙
    軌制，其目的同在給予施用毒品者戒毒自新機會。是以，被
    告既同意參加「戒癮治療」，並由檢察官採行「附命緩起訴
    」方式，且完成「附命緩起訴」所採用之戒癮治療，事實上
    已接受等同「觀察、勒戒或強制戒治」執行完畢釋放之處遇
    （最高法院109年度台非字第76號判決意旨參照）。反之，
    縱經檢察官為附命完成戒癮治療之緩起訴處分，若被告未完
    成戒癮治療，即無從視為事實上已經「觀察、勒戒或強制戒
    治」執行完畢，仍有觀察、勒戒及強制戒治制度之適用，俾
    利以機構內之處遇方式協助其戒除毒癮，檢察官亦得為不同
    條件或期限之緩起訴處分。查被告因施用第一級毒品海洛因
    、第二級毒品甲基安非他命之犯行，經臺灣新北地方檢察署
    檢察官以107年度毒偵字第722號為附命完成戒癮治療之緩起
    訴處分確定，惟於治療期間內，被告無故未依指定時間接受
    藥物治療逾7日，經同署檢察官以107年度撤緩字第821號撤
    銷緩起訴處分確定，並以108年度撤緩毒偵字第157號提起公
    訴，有刑事執行科簽呈、衛生福利部八里療養院執行新北地
    方法院檢察署一、二級毒品緩起訴戒癮治療結案報告、撤銷
    緩起訴處分書及本院被告前案紀錄表附卷可憑（原審卷第70
    、72至73頁，本院卷第23、25頁）。是被告於107年間雖曾
    經檢察官為附命完成戒癮治療之緩起訴處分，惟因其並未完
    成戒癮治療而遭撤銷，尚難等同曾受「觀察、勒戒或強制戒
    治」執行完畢釋放之處遇，揆諸前開說明，檢察官仍應具體
    審酌被告情形，給予附命完成戒癮治療緩起訴處分之機會，
    或向法院聲請裁定送觀察、勒戒。檢察官上訴意旨所憑之最
    高法院104年度第2次刑事庭會議決議意旨，與前開毒品危害
    防制條例修正意旨不符，尚難可採。從而，檢察官上訴為無
    理由，應予駁回，並不經言詞辯論為之。
據上論斷，應依刑事訴訟法第368條、第372條，判決如主文。
中　　華　　民　　國　  110　　年　　3　　月　　16　　日
                  刑事第二十五庭審判長法　官  邱滋杉
                                      法　官  黃翰義
                                      法　官  陳彥年
以上正本證明與原本無異。
施用第一級毒品部分如不服本判決，應於收受送達後20日內向本
院提出上訴書狀，其未敘述上訴之理由者並得於提起上訴後20日
內向本院補提理由書（均須按他造當事人之人數附繕本）「切勿
逕送上級法院」。
其餘部分不得上訴。
                                      書記官  彭秀玉
中　　華　　民　　國　　110 　年　　3 　　月　　16　　日